【裁判字號】    99,消債抗,19
【裁判日期】    990428
【裁判案由】    更生事件
【裁判全文】
臺灣板橋地方法院民事裁定            99年度消債抗字第19號
抗  告  人  甲○○
上列抗告人因消費者債務清理事件聲請更生，對於中華民國99年
1 月26日本院98年度消債更字第743 號裁定提起抗告，本院裁定
如下：
    主  文
抗告駁回。
抗告程序費用新臺幣壹仟元由抗告人負擔。
    理  由
一、本件抗告意旨略以：抗告人所負無擔保或優先權債務金額為
    新臺幣（下同）1,895,629 元，而其每月收入約為43,000元
    ，其顯已無法清償債務。又抗告人於民國96年11月毀諾原因
    為其於同年10月間因離職失去收入來源致無法依約還款，其
    雖於97年1 月已尋獲正常工作職位，然依95年銀行公會一致
    性協商之規定，債務人若一期未償還，所有協商款項及利息
    計算回復協商前之高利率，且銀行完全拒絕債務人表達是否
    可協商還款金額之途徑，逕自向債務人催收違約金，以期債
    權最大化。縱銀行公會決議可申請個別協商一致性方案，然
    抗告人並無特殊管道得知此項消息，銀行催收部門亦未主動
    提起此項協商方式，原審竟以抗告人遲至98年2 月間向最大
    債權銀行提出協商聲請，逕認抗告人無協商誠意予以駁回更
    生聲請，殊有可慮，爰狀請廢棄原裁定等語。
二、按債務人對於金融機構因消費借貸、自用住宅借款、信用卡
    或現金卡契約而負債務，在聲請更生或清算前，應提出債權
    人清冊，以書面向最大債權金融機構請求協商債務清償方案
    並表明共同協商之意旨，消費者債務清理條例第151 條第1
    項定有明文。次按債務人與金融機構協商成立者，不得聲請
    更生或清算，但因不可歸責於己之事由，致履行顯有重大困
    難者，不在此限；本條例施行前，債務人依金融主管機關協
    調成立之中華民國銀行公會會員辦理消費金融案件無擔保債
    務協商機制與金融機構成立之協商，準用前項之規定，消費
    者債務清理條例第151 條第5 項、第6 項分別著有明文。又
    聲請更生或清算不合程式或不備其他要件者，法院應以裁定
    駁回之，但其情形可以補正者，法院應定期間先命補正，復
    為同條例第8 條所明定。末按消費者債務清理條例第151 條
    第5 項規定之「但因不可歸責於己之事由，致履行顯有重大
    困難者，不在此限」，其立法意旨係基於債務清償方案成立
    後，應由債務人誠實遵守信用履行協商還款條件，惟於例外
    情形下發生情事變更，在清償期間收入或收益不如預期，致
    該方案履行困難甚或履行不能，因不可歸責於己之事由，始
    能聲請更生或清算。此規範意旨在避免債務人任意毀諾已成
    立之協商，濫用更生或清算之裁判上債務清理程序。蓋以債
    務清償方案係經當事人行使程序選擇權所為之債務清理契約
    ，債務人應受該成立之協議所拘束。債務人既已與金融機構
    協商成立，如認該協商方案履行有其他不適當情形，自仍應
    再循協商途徑謀求解決。又所謂不可歸責於己之事由，係指
    出於非己身所能控制之自然力或其他人為事由，具有猝然性
    而不能預知，非人力所能參與或所能阻止，而陷於不能履行
    承諾償還自己之債務者而言，例如：債務人於履行清償期間
    遭逢重大意外災害，如車禍、火災、或罹患重大不治之惡疾
    而喪失工作能力；債務人負擔家計生活之職業工作，突然非
    自願性失業，而可預見的、持續性的無法就業謀生；因遭逢
    不可抗力之天然災害，如地震、颱風、水災而因其損害甚鉅
    致無力清償等情事。
三、查抗告人於消費者債務清理條例施行前，曾依照中華民國銀
    行公會會員辦理消費金融案件無擔保債務協商機制，與最大
    債權金融機構渣打國際商業銀行股份有限公司（以下簡稱：
    渣打銀行）達成協商，協議每期按月還款25,010元，依各債
    權銀行債權金額比例清償各項債務至全部清償為止，抗告人
    履行至96年11月毀諾之事實，此有無擔保債務還款計劃影本
    1件附於原審卷可參（見原審卷第24、25頁）。是本件抗告
    人依上開協商機制與最大債權金融機構協商成後，再向本院
    聲請更生，尚須符合「不可歸責於己之事由致履行顯有重大
    困難」之法定要件，方為適法。則查：
（一）依抗告人所提之勞工保險投保資料表所載，抗告人係於95
      年8月16日由華美電子股份有限公司投保，96年10月15 日
      退保，復於97年1月3日即由邁特電子企業股份有限公司加
      保，投保薪資每月43,900元，顯見抗告人自華美電子股份
      有限公司離職後，已即刻覓得新職。再參酌華美電子股份
      有限公司出具之離職證明書，可知抗告人原擔任海外一廠
      副理，其離職原因為健康因素等情，有華美電子股份有限
      公司98年12月29日華美管字第010號函暨檢附離職證明、
      退保資料、在職期間薪資證明等件附於原審卷可稽（見原
      審卷第26頁至第28頁、第39頁至第42頁），益見抗告人係
      因個人因素而辭去工作，並非有遭雇主解僱或資遣等非自
      願性失業之情形，自有別於所謂係出於非己身所能控制之
      自然力或其他人為等事由，具有猝然性而不能預知，非人
      力所能參與或所能阻止，而陷於不能履行承諾償還自己債
      務之不可歸責於己之事由。是抗告人離職既屬自願，非其
      負擔家計生活之職業工作，突然非自願性失業，而可預見
      及持續性之無法就業謀生等情事，則其主張因失業而有不
      可歸責於己之事由致履行顯有重大困難等語，尚非可採。
（一）再抗告人於96年間任職於華美電子股份有限公司，該年度
      所得為477,961元，每月平均薪資所得為39,830元；97年
      間任職於邁特電子企業股份有限公司，該年度所得為690,
      53 1元，每月平均薪資所得為57,544元，此有抗告人所提
      財政部臺灣北區國稅局96年度、97年度綜合所得稅各類所
      得資料清單附於原審卷為憑（見原審卷第19、20頁），顯
      見抗告人現今整體之收入狀況，與協商成立當時並無明顯
      差異，且更有略為增加之情形。而查，抗告人既已因債務
      問題與銀行進行達成協商，自宜以內政部所頒布之每人每
      月最低生活費用計算其生活費用，方為妥適。又抗告人居
      住於臺北縣，98年度每人每月之最低生活費為10,792 元
      ，則以其96年每月平均所得39,830元扣除協商還款金額
      25,010元，抗告人每月仍餘14,820元可供自由運用，應無
      不能履行協商條件之情，且抗告人之長子張庭銓為75年出
      生、長女張千慈為77年出生，均已成年，抗告人依法非但
      不需對上開2人負擔扶養義務，伊等反而應有謀生能力貼
      補家庭所需生活費用。況抗告人每月收入於清償協商款項
      後，是否不足維持生活所需，本係其於協商成立時即已知
      悉或可得預見之事實，其於斟酌經濟狀況後，仍願簽署協
      商協議書，同意渣打銀行之無擔保債務還款計劃，自應受
      該協議之拘束，若非有情事變更致履行顯有重大困難情事
      ，當再循協商機制謀求解決，非可逕執為毀諾之不可歸責
      於己事由。是核諸抗告人前開陳述，既難認有何不可歸責
      於己之事由，其復未舉證自前述協商成立迄今，其有何新
      生具體情節致所需之支出增加，從而，本件抗告人自無不
      能履行原協商條件或履行顯有重大困難之情事。
四、綜上所述，抗告人並無於履行清償期間遭逢重大意外災害、
    罹患重大不治之惡疾而喪失工作能力，亦無負擔家計生活之
    職業工作，突然非自願性失業，而有可預見及持續性之無法
    就業謀生等情，則抗告人於原審之更生聲請，不具備不可歸
    責於己之事由，致履行協商條件顯有重大困難之法定要件。
    從而，原審法院裁定駁回抗告人更生之聲請，自屬有據。抗
    告意旨指摘原裁定不當，求予廢棄另為裁定，並無理由，自
    應駁回。
五、據上論結，本件抗告為無理由，爰依消費者債務清理條例第
    11條第2 項、第15條、民事訴訟法第495 條之1 第1 項、第
    449 條第1 項、第95條、第78條，裁定如主文。
中    華    民    國    99    年    4     月    28    日
                  民事第三庭  審判長法  官  朱耀平
                                    法  官  楊千儀
                                    法  官  邱靜琪
以上正本係照原本作成。
本裁定不得抗告。
中    華    民    國    99    年    4     月    28    日
                                    書記官  鄭美莉

司法院資訊處製作；財團法人民間司法改革基金會備份。
